【裁判字號】    92,營上,1
【裁判日期】    921125
【裁判案由】    給付工程款
【裁判全文】
臺灣高等法院臺中分院民事判決      九十二年度營上字第一號
      上  訴  人  騰慶營造股份有限公司
      法定代理人  甲○○
      法定代理人  乙○○
右當事人間請求給付工程款事件，上訴人對於中華民國九十二年七月二日臺灣臺中地
方法院九十二年度建字第一七號第一審判決提起上訴，本院於九十二年十一月十一日
言詞辯論終結，茲判決如左：
      主      文
原判決廢棄。
被上訴人應給付上訴人新臺幣貳佰伍拾捌萬玖仟壹佰柒拾伍元，及自民國九十二年五
月八日起，至清償日止，按週年利率百分之五計算之利息。
第一、二審訴訟費用由被上訴人負擔。
本判決所命給付，於上訴人以新臺幣捌拾陸萬伍仟元為被上訴人預供擔保後，得為假
執行。被上訴人如於假執行程序執行標的物拍定或變賣前以新臺幣貳佰伍拾捌萬玖仟
壹佰柒拾伍元為上訴人預供擔保後，得免為假執行。
      事      實
一、上訴人聲明求為判決：(一)原判決廢棄。(二)被上訴人應給付上訴人新臺幣貳佰伍拾
    捌萬玖仟壹佰柒拾伍元整，及自起訴狀繕本送達翌日起至清償日止，按年息百分
    之五計算之利息。(三)第一、二審訴訟費用由被上訴人負擔。(四)上訴人願供擔保，
    請准宣告假執行。其陳述略以：
  (一)上訴人於民國（下同）八十八年十月間，承攬被上訴人「原住民綜合服務中心硬
    體大樓」之新建工程，雙方並簽訂工程合約書。查該系爭工程經兩造合意追加減
    部分工程，合計被上訴人應給付上訴人總工程款為新臺幣（下同）四千零四十八
    萬五千三百八十九元，有工程請款單可稽，被上訴人並已分期給付部分款項，現
    本件工程已於九十年九月二十日完工，並經被上訴人完成全部驗收，惟被上訴人
    至今尚有工程尾款計四百一十三萬零五十九元遲未給付上訴人，經扣除總工程款
    百分之一工程保固款四十萬四千八百五十四元後，被上訴人尚積欠上訴人三百七
    十二萬五千二百零五元。按承攬報酬，應於工作交付時給付之，無須交付者應於
    工作完成時給付之，民法第五百零五條訂有明文。另依雙方所訂合約第十八條約
    定，工程尾款應於全部工程完成驗收後，一次付清。本件工程已於九十年九月二
    十日經被上訴人完成全部工程驗收，被上訴人依法應有給付承攬工程款之義務。
    而前開上訴人尚未收取之工程款債權，上訴人擬將部分債權一百十三萬六千零三
    十元轉讓第三人以清償欠款，為此提起本訴，請求判命被上訴人應給付上訴人貳
    佰伍拾捌萬玖仟壹佰柒拾伍元整，及自起訴狀繕本送達翌日起至清償日止，按年
    息百分之五計算之利息。
  (二)查本件系爭契約雖規定，上訴人工程完竣後，應依建築法規向建築主管機關取得
    使用執照後，方可核付工程尾款，惟此為上訴人基於契約而生之義務，並非民法
    所定之停止條件。蓋依建築法第七十條規定，使用執照之取得，僅係建築工程完
    竣後依法定程序申請之一確定事實，而非一將來客觀上不確定之事實，核與民法
    第九十九條第一項所謂停止條件，係限制法律行為效力之發生者，即使其繫於將
    來客觀的不確定事實之成否，於條件成就時發生效力，為法律行為之附款之要件
    不符。本件工程承攬契約，約定取得使用執照後，方可核付工程尾款，僅係約定
    定作人應於何時為給付工程款而已，並無使法律行為效力之發生，繫於將來不確
    定事實之成否情事，自與停止條件有別。而被上訴人對於系爭工程業已完成驗收
    ，且現已取得使用執照之事實，既無爭執，則被上訴人履行給付工程款之期限即
    已屆至，上訴人自得請求被上訴人給付。
  (三)按「因條件成就而受不利益之當事人，如以不正當行為，阻其條件之成就者，視
    為條件已成就，民法第一百零一條第一項定有明文。依當事人一方之意思而決定
    其成就與否之條件，倘依契約或通常情形，當事人應為一定之行為使其條件成就
    ，乃為圖免因條件成就而受不利益，任意不為該行為，即係以不正當消極行為阻
    其條件之成就，依上開規定，應視為條件業已成就」（最高法院八十六年度台上
    字第二二八０號判決）、「按因條件成就而受不利益之當事人，如以不正當行為
    阻止其條件成就者，視為條件已成就，為民法第一百零一條第一項所明定，所謂
    以不正當行為阻止其條件之成就，包括不作為在內，倘依契約或通常情形，須當
    事人一方之協力行為，始能使其條件成就者，為圖免因條件成就而受不利益，任
    意不為該行為，即係以不正當消極行為阻止其條件之成就，自應視為條件業已成
    就」（最高法院九十一年度台上字第一二一二號判決）。揆諸上開最高法院之見
    解，其所謂之不正當消極行為，係適用於解除條件之情形，而非適用於停止條件
    。被上訴人指本件使用執照之請領，乃因上訴人未為使用執照之請領之消極不正
    當行為，致被上訴人自行請領，而促使條件成就，仍應視為條件未成就云云，實
    與上開最高法院之見解相左。
  (四)退萬步言，縱若認請領使用執照係一停止條件，其條件亦已成就。原審判決以上
    訴人依約應取得使用執照之義務並未履行，亦即上訴人未依約履行取得使用執照
    之作為，乃屬不正當之消極行為，而上訴人不正當之消極行為致被上訴人遲未取
    得系爭工程之使用執照，受有難以估計之損失，該使用執照嗣由被上訴人自行申
    請，延至九十二年二月二十四日始取得，但此條件之成就並非出於上訴人所為，
    故認被上訴人無給付工程尾款之義務。惟其援引之最高法院四十六年台上字第六
    五六號判例，已於九十一年十月一日經最高法院九十一年度第十二次民事庭會議
    決議廢止。且按「民法第一百零一條第二項所定：「因條件成就而受利益之當事
    人，如以不正當行為，促其條件之成就者，視為條件不成就」，所謂促其條件之
    成就，必須有促其條件成就之故意行為，始足當之，若僅與有過失，不在該條適
    用之列」（最高法院六十七年台上字第七七０號判例意旨參照）。本件上訴人係
    因八十八年九二一大地震停工造成財務周轉不靈，不得已於九十年十一月十五日
    向臺中地方法院申請破產，致疏於請領系爭工程之使用執照，是上訴人並無以不
    正當行為故意促其條件成就之情事。而上訴人未為使用執照之申請，雖屬消極不
    作為，惟此消極之不作為，並無以促使上訴人獲得利益，何來民法第一百零一條
    第二項因條件而受利益之當事人，如以不正當行為促其條件之成就者，視為條件
    未成就之可言。
  (五)查民法第五百十一條規定「工作未完成前，定作人得隨時終止契約。但應賠償承
    攬人因契約終止而生之損害」。又本件工程合約第二十一條亦明定「工程未完成
    甲方（即被上訴人）得隨時終止合約，但應賠償乙方（即上訴人）所生之損害。
    依據前項終止合約時已完成工程部分經過檢查合格者，為甲方所有，甲方應按合
    約單價終止合約二十天內核實給價乙方，並以合約施工項目數額為限」。且觀之
    最高法院九十二年度台上字第七三八號判決「按承攬人承攬工作之目的，在取得
    報酬。民法第五百十一條規定工作未完成前，定作人得隨時終止契約，但應賠償
    承攬人因契約終止而生之損害。因在終止前，原承攬契約既仍屬有效，是此項定
    作人應賠償因契約終止而生之損害，自應包括承攬人已完成工作部分之報酬及其
    就未完成部分應可取得之利益，但應扣除承攬人因契約消滅所節省之費用及其勞
    力使用於其他工作所可取得或惡意怠於取得之利益，始符立法之本旨及公平原則
    」、七十七年度台上字第六九號判決「終止契約，僅使契約自終止之時起向將來
    消滅，並無溯及之效力，使契約自始歸於消滅。故定作人在承攬契約有效期間內
    ，因承攬人所為工作致受利益，乃本於終止前有效之承攬契約而來，並非無法律
    上之原因，與不當得利之要件不符。故終止契約後，不論被上訴人有無受利益，
    上訴人如受有損害，僅得依民法第五百十一條但書之規定，請求損害賠償，不生
    返還不當得利請求權相與競合而得選擇行使之問題」之意旨，被上訴人以上訴人
    未依工程合約第十八條第五項規定向建築主管機關取得使用執照為由，於九十一
    年七月二十四日以府工字第０九一一九三九六三六００號函終止兩造間之工程合
    約，應僅使契約自終止之時起向將來消滅，並無溯及之效力，故被上訴人仍應依
    系爭工程合約第二十一條第二項之規定：「依據前項終止合約時已完成工程部分
    經過檢查合格者，為甲方所有，甲方應按合約單價終止合約二十天內核實給價乙
    方，並以合約施工項目數額為限」，給付上訴人已依合約施工項目之數額，亦即
    本件工程尾款貳佰伍拾捌萬玖仟壹佰柒拾伍元。
  (六)又系爭工程契約於第十八條付款辦法(五)約定：「工程完竣後，承包商應依建築法
    規向建築主管機關取得使用執照後，方可核付工程尾款」，亦即上訴人於工程完
    工驗收後，仍須履行取得使用執照之義務。惟此乃上訴人得以請求工程款之期限
    ，而非停止條件。蓋上訴人承包系爭大樓之建築工程，已依法請有建築執照，並
    據以施作完成，又經被上訴人於九十年九月二十日會同郭曉蜂建築師完成驗收，
    全部工程均與建築設計圖樣相符，且被上訴人本身即為建築主管機關，負責審核
    使用執照之核發，參諸「使用執照，於建築物之主要構造，室內隔間及建築物主
    要設備等與設計圖樣相符者，即可發給，此觀建築法第七十條第一項規定自明」
    （最高法院八十一年度台上字第一五二六號判決）之意旨，則本件工程之取得使
    用執照，應為一必然屆至之期限。即使上訴人之工程未能符合設計圖說，亦僅須
    修改建築以符合設計圖說已足，是上訴人請領使用執照之義務，僅係建築工程完
    竣後依法定程序申請之一確定事實，而非一將來客觀上不確定之事實，核與民法
    第九十九條第一項所謂停止條件，係限制法律行為效力之發生者，即使其繫於將
    來客觀的不確定事實之成否，於條件成就時發生效力，為法律行為之附款要件者
    不符，自非限制法律行為效力發生之停止條件。退而言之，縱認請領使用執照係
    一停止條件，該條件亦已成就，被上訴人仍應給付工程尾款予上訴人。
二、被上訴人聲明求為判決：(一)上訴駁回。(二)第二審訴訟費用由上訴人負擔。(三)如受
    不利判決，願供擔保免為假執行。其陳述略以：
  (一)兩造於系爭工程契約第十八條付款辦法(五)約定：「工程完竣後，承包商應依建築
    法規向建築主管機關取得使用執照後，方可核付工程尾款」，由是以觀，上訴人
    於工程完工驗收後，仍須履行取得使用執照之義務，故上訴人取得使用執照為被
    上訴人給付工程尾款義務之停止條件。本件系爭工程於九十年九月二十日完成驗
    收後，上訴人即因故不依前開約定履行取得使用執照之義務，嗣經被上訴人屢以
    函文通知其依契約約定履行取得使用執照之義務，詎上訴人均置之不理。嗣被上
    訴人復先後於九十一年七月十日府工工字第０九一一七八三九四００號函、九十
    一年七月二十四日府工工字第０九一一九三九三六００號函，通知被上訴人終止
    工程合約，並依政府採購法第一百零一條第一項第十二款規定，將上訴人公司名
    稱及相關情形刊登於政府採購公報上，上訴人對此亦未於法定期間內提出異議，
    從而，上訴人未依約履行取得使用執照之義務，甚為明確，故其提起本件給付工
    程款之訴，自嫌無據。
  (二)民法第一百零一條第二項規定「因條件成就而受利益之當事人，如以不正當行為
    促其條件成就者，視為條件不成就」。又依最高法院八十一年度台上字第六五六
    號判決揭示「民法第一百零一條規定以不正當行為阻其條件成就或促其條件中之
    所謂不正當行為，並不以積極作為為限，其出之以不正當消極行為亦足當之，此
    細繹本院四十六年台上字第六五六號判例自明」之意旨，應認本件上訴人因故未
    依約履行其取得使用執照之作為，自屬不正當之消極行為，而被上訴人因上訴人
    之不正當之消極行為遲未取得系爭工程之使用執照，致受有難以估計之損失，遂
    不得已依建築法相關規定，自行請領系爭工程之使用執照，然已延至九十二年二
    月二十四日始核發取得。是系爭工程之使用執照雖已核發取得，然此條件之成就
    並非出於上訴人之正當作為，而係出於其不正當之消極作為，揆諸前開說明，此
    仍視為條件不成就。
  (三)查承包商可否領得使用執照，仍繫於承包商是否確有按圖施工之客觀不確定事實
    ，並非「承包商於工程完竣後，即確定得領取使用執照」，此觀諸建築法第七十
    條規定自明。是以本件承包商亦即上訴人取得使用執照乃係被上訴人給付工程尾
    款之停止條件，殆無疑義。上訴人自承其未為使用執照之申請，是為消極之不作
    為，若其出於此不正當之消極不作為，仍能獲取系爭工程尾款債權之利益，顯然
    無從保護相對人之利益。
  (四)又按「依當事人一方之意思而決定其成就與否之條件，謂之隨意條件，仍為條件
    之一種，並非無效」（最高法院八十二年度台上字第三０六六號判決參照），而
    「所謂條件，係當事人以將來客觀上不確定事實之成就或不成就，決定法律行為
    效力之發生或消滅之附款，乃出於當事人明示或默示之約定」（最高法院八十五
    年台上字第一二六三號判決參照），是以條件乃基於當事人的意思使法律行為效
    力的發生或消滅，繫於一定的事實之謂。又條件之成就祇要不違反公序民俗及強
    制規定，本得基於當事人意思而為決定其成就與否，兩造於系爭契約第十八條付
    款辦法(五)既約定：「工程完竣後，承包商應依建築法規向建築主管機關取得使用
    執照後，方可核付工程尾款」，就此，承包商可否領得使用執照，仍繫於該工程
    是否符合建築法規相關規定之客觀不確定事實，並非承包商於工程完竣後，即確
    定得領取使用執照，易言之，請領使用執照，必須符合使用執照審查表內各項審
    查項目規定，故上訴人能否取得系爭建物之使用執照本為一客觀不確定之事實，
    非如上訴人所稱其取得使用執照為請求工程款之期限，不是停止條件。
  (五)另上訴人主張其係因八十八年九二一地震而停工，導致財務週轉不靈，因而疏於
    請領系爭工程之使用執照。若上訴人此主張為真實，更足證明，上訴人明知欠缺
    履約能力，仍承攬系爭工程，致其向台中地方法院申請破產，進而導致未請領系
    爭工程之使用執照，即係出自於上訴人故意行為，要非過失可比擬。本件上訴人
    請求給付系爭工程尾款之停止條件，尚未成就，其提起本件訴訟請求給付，自無
    理由，故本件上訴人之上訴應予駁回。
      理      由
一、上訴人主張：伊於八十八年十月間，承攬被上訴人「原住民綜合服務中心硬體大
    樓」之新建工程，雙方並簽訂工程合約書。查該系爭工程經兩造合意追加減部分
    工程，合計被上訴人應給付上訴人總工程款為四千零四十八萬五千三百八十九元
    ，被上訴人已分期給付部分款項，現系爭工程已於九十年九月二十日完工，並經
    被上訴人完成全部驗收，被上訴人應有給付承攬工程款之義務。惟被上訴人至今
    尚有工程尾款計四百一十三萬零五十九元遲未給付上訴人，經扣除總工程款百分
    之一工程保固款四十萬四千八百五十四元後，被上訴人尚積欠上訴人三百七十二
    萬五千二百零五元。除上訴人擬將部分債權一百十三萬六千零三十元轉讓第三人
    以清償欠款外，被上訴人仍應給付上訴人貳佰伍拾捌萬玖仟壹佰柒拾伍元。為此
    提起本訴，請求判命被上訴人應如數給付，並自起訴狀繕本送達翌日起至清償日
    止，按年息百分之五計算之法定遲延利息等語。
二、被上訴人則以：兩造於系爭工程契約第十八條付款辦法(五)約定：「工程完竣後，
    承包商應依建築法規向建築主管機關取得使用執照後，方可核付工程尾款」，是
    以上訴人於工程完工驗收後，仍須履行取得使用執照之義務，故上訴人取得使用
    執照為被上訴人給付工程尾款義務之停止條件。本件系爭工程於九十年九月二十
    日完成驗收後，上訴人即因故不依前開約定履行取得使用執照之義務，嗣經被上
    訴人屢以函文通知其依契約約定履行取得使用執照之義務，詎上訴人均置之不理
    。嗣被上訴人復先後於九十一年七月十日府工工字第０九一一七八三九四００號
    函、九十一年七月二十四日府工工字第０九一一九三九三六００號函，通知上訴
    人終止工程合約，並依政府採購法第一百零一條第一項第十二款規定，將上訴人
    公司名稱及相關情形刊登於政府採購公報上，上訴人對此亦未於法定期間內提出
    異議。上訴人未依約履行其取得使用執照之作為，自屬不正當之消極行為，而被
    上訴人因上訴人之不正當之消極行為遲未取得系爭工程之使用執照，致受有難以
    估計之損失，遂不得已依建築法相關規定，自行請領系爭工程之使用執照，然已
    延至九十二年二月二十四日始核發取得。是系爭工程之使用執照雖已核發取得，
    然此條件之成就並非出於上訴人之正當作為，而係出於其不正當之消極作為，仍
    視為條件不成就。上訴人請求給付系爭工程尾款之停止條件，尚未成就，其提起
    本件訴訟請求給付，自無理由等語，資為抗辯。
三、本件上訴人主張：伊於八十八年十月間，承攬被上訴人「原住民綜合服務中心硬
    體大樓」之新建工程，經兩造合意追加減部分工程後，總工程款為四千零四十八
    萬五千三百八十九元，現工程已於九十年九月二十日完工，並經被上訴人完成全
    部驗收，被上訴人已分期給付部分工程款，惟尚有工程尾款計四百一十三萬零五
    十九元遲未給付等情，業據其提出工程合約書一份、工程請款單一份、營繕工程
    驗收紀錄一份為證，復為被上訴人所不爭執，自堪信為真實。被上訴人雖以：兩
    造於系爭工程契約第十八條付款辦法(五)約定：「工程完竣後，承包商應依建築法
    規向建築主管機關取得使用執照後，方可核付工程尾款」，是以上訴人於工程完
    工驗收後，仍須履行取得使用執照之義務，故上訴人取得使用執照為伊給付工程
    尾款義務之停止條件，上訴人因故不依約履行其取得使用執照之義務，經伊屢以
    函文通知均置之不理，嗣又以函文通知上訴人終止工程合約，並已自行請領系爭
    工程之使用執照，但使用執照之核發取得，非出於上訴人之正當作為，而係出於
    其不正當之消極作為，仍應視為條件不成就，上訴人不得請求給付系爭工程尾款
    等語抗辯。然查：
  (一)按承攬報酬，應於工作交付時給付之，無須交付者應於工作完成時給付之，民法
    第五百零五條訂有明文。另依兩造所訂合約第十八條約定，工程尾款應於全部工
    程完成驗收後，一次付清。本件系爭工程既經上訴人依約全部施作完竣，並於九
    十年九月二十日經被上訴人通過驗收，則被上訴人依法即有給付承攬工程款之義
    務。
  (二)系爭工程契約雖於第十八條付款辦法(五)約定：「工程完竣後，承包商應依建築法
    規向建築主管機關取得使用執照後，方可核付工程尾款」。亦即上訴人於工程完
    工驗收後，依約仍應履行其「依建築法規向建築主管機關取得使用執照」之義務
    ，方可請求「核付工程尾款」。惟上訴人應「依建築法規向建築主管機關取得使
    用執照」之義務，僅係其請求「核付工程尾款」之請款要件，乃上訴人請求核付
    工程尾款之時間問題，此與限制法律行為發生效力所附之停止條件有別。
  (三)參酌最高法院七十七年度台上字第二二０七號判決「法律行為之附停止條件，係
    指該法律行為效力之發生，繫於客觀的不確定的將來之事實。本件被上訴人對於
    上訴人交付價金之義務，於雙方訂立物料訂購合約時即已發生，僅不過約定於台
    灣省水利局估驗完畢或複驗通過，將工程款撥付被上訴人時，被上訴人即應給付
    百分之九十之貨款或百分之十之尾款。故台灣省水利局之驗收及撥付工程款之時
    ，乃被上訴人履行給付貨款之期限屆至，並非其給付貨款義務之停止條件成就，
    原審認為停止條件。而為上訴人不利之判決，不無違誤」，及八十五年度台上字
    第一五七六號判決「系爭二百三十七萬一千七百三十七元，既為工程保留款，乃
    係已確定發生之債權，並非附停止條件之債權，為原審所確定之事實，縱該保留
    款必須至將來工程全部完工、驗收合格時，上訴人始予以支付，亦僅係清償期是
    時屆至，中鹿公司方得請求給付而已」之實務上見解，本件經上訴人依約全部施
    作完竣，並經被上訴人通過驗收之系爭工程尾款，係屬上訴人對被上訴人已確定
    發生之債權，前揭工程契約第十八條付款辦法(五)之約定，應僅係上訴人就該工程
    尾款債權，必須於工程完竣後，上訴人履行其依建築法規向建築主管機關取得使
    用執照之後，方可請求核付，亦即僅係該工程尾款債權之清償期於是時屆至而已
    ，並非被上訴人給付工程尾款義務之停止條件成就，殊無疑義。
  (四)本件工程承攬契約，約定取得使用執照後，方可核付工程尾款，今系爭工程既經
    上訴人依約全部施作完竣，並經被上訴人通過驗收，雖上訴人未依約履行其「依
    建築法規向建築主管機關取得使用執照」之義務，但已由被上訴人自行請領並取
    得系爭工程之使用執照，則上訴人對被上訴人之系爭工程尾款債權，依兩造工程
    承攬契約之約定，其清償時期已經屆至，被上訴人依約即有給付系爭工程尾款之
    義務。倘如被上訴人所辯，認上訴人取得使用執照為被上訴人給付工程尾款義務
    之停止條件，則系爭工程之使用執照業已另由被上訴人自行請領取得，則本件系
    爭工程尾款債權之停止條件，將陷於永遠不能成就之地步，上訴人對於其已依約
    全部施作完竣，並經被上訴人通過驗收之系爭工程尾款債權，不問其金額多寡，
    均應永遠喪失其請求之權利，顯失公平。
  (五)前述付款要件之約定，並非限制法律行為效力發生之停止條件。且被上訴人自行
    請領並取得系爭工程之使用執照，使系爭工程尾款債權之清償時期屆至，並非上
    訴人之作為或不作為所促成。上訴人並無民法第一百零一條第二項所定：「因條
    件成就而受利益之當事人，如以不正當行為，促其條件之成就者，視為條件不成
    就」之問題。被上訴人謂本件使用執照之核發取得，非出於上訴人之正當作為，
    而係出於其不正當之消極作為，仍應視為條件不成就云云，殊屬無據。至上訴人
    未履行其「依建築法規向建築主管機關取得使用執照」之義務，乃其有無違反兩
    造工程承攬契約之另一問題，自與本件系爭工程尾款清償時期已否屆至之認定無
    關。
  (六)民法第五百十一條規定「工作未完成前，定作人得隨時終止契約。但應賠償承攬
    人因契約終止而生之損害」。又本件工程合約第二十一條亦明定「工程未完成甲
    方（即被上訴人）得隨時終止合約，但應賠償乙方（即上訴人）所生之損害。依
    據前項終止合約時已完成工程部分經過檢查合格者，為甲方所有，甲方應按合約
    單價終止合約二十天內核實給價乙方，並以合約施工項目數額為限」。且參諸最
    高法院九十二年度台上字第七三八號判決「按承攬人承攬工作之目的，在取得報
    酬。民法第五百十一條規定工作未完成前，定作人得隨時終止契約，但應賠償承
    攬人因契約終止而生之損害。因在終止前，原承攬契約既仍屬有效，是此項定作
    人應賠償因契約終止而生之損害，自應包括承攬人已完成工作部分之報酬及其就
    未完成部分應可取得之利益，但應扣除承攬人因契約消滅所節省之費用及其勞力
    使用於其他工作所可取得或惡意怠於取得之利益，始符立法之本旨及公平原則」
    、七十七年度台上字第六九號判決「終止契約，僅使契約自終止之時起向將來消
    滅，並無溯及之效力，使契約自始歸於消滅。故定作人在承攬契約有效期間內，
    因承攬人所為工作致受利益，乃本於終止前有效之承攬契約而來，並非無法律上
    之原因，與不當得利之要件不符。故終止契約後，不論被上訴人有無受利益，上
    訴人如受有損害，僅得依民法第五百十一條但書之規定，請求損害賠償，不生返
    還不當得利請求權相與競合而得選擇行使之問題」之意旨，被上訴人雖以上訴人
    未依工程合約第十八條第五項規定向建築主管機關取得使用執照為由，於九十一
    年七月二十四日以府工字第０九一一九三九六三六００號函終止兩造間之工程合
    約，亦應僅使契約自終止之時起向將來消滅，並無溯及之效力，故被上訴人仍應
    依系爭工程合約第二十一條第二項「依據前項終止合約時已完成工程部分經過檢
    查合格者，為甲方所有，甲方應按合約單價於終止合約二十天內核實給價乙方，
    並以合約施工項目數額為限」之規定，給付已依合約施工項目並經完成驗收之數
    額，即本件系爭工程尾款予上訴人。
四、綜上所述，上訴人主張：被上訴人就系爭工程，尚有工程尾款計四百一十三萬零
    五十九元未給付上訴人，扣除總工程款百分之一工程保固款四十萬四千八百五十
    四元後，被上訴人尚積欠上訴人三百七十二萬五千二百零五元。除上訴人擬將部
    分債權一百十三萬六千零三十元轉讓第三人以清償欠款外，被上訴人仍應給付上
    訴人貳佰伍拾捌萬玖仟壹佰柒拾伍元。請求判命被上訴人應如數給付，並自起訴
    狀繕本送達翌日即九十二年五月八日起至清償日止，按年息百分之五計算之法定
    遲延利息等情，自屬有據，應予准許。被上訴人所為抗辯各節則不足採。原審為
    上訴人敗訴之判決，即有未合。上訴意旨指摘原判決不當，求予廢棄改判，為有
    理由。爰由本院予以廢棄，改判如主文第二項所示。並依兩造聲請酌定相當擔保
    金額分別為准免假執行之宣告。
五、本件事證已臻明確，兩造所提其餘攻擊防禦方法及舉證，與判決結果不生影響，
    爰不一一論述。
六、據上論結，本件上訴為有理由，依民事訴訟法第四百五十條、第七十八條、第四
    百六十三條、第三百九十條第二項、第三百九十二條，判決如主文。
中      華      民      國    九十二    年     十一     月    二十五    日
~B1民事第五庭審判長法  官  陳滿賢
~B2                法  官  邱森樟
~B3                法  官  古金男
右為正本係照原本作成。
如對本判決上訴，須於收受判決送達後二十日內向本院提出上訴書狀，其未表明上訴
理由者，應於提出上訴後二十日內向本院提出上訴理由書(須按他造人數附具繕本)。
上訴時應提出委任律師或具有律師資格之人之委任狀；委任有律師資格者，另應附具
律師及格證書及釋明委任人與受任人有民事訴訟法第四百六十六條之一第一項但書或
第二項（詳附註）所定關係之釋明文書影本。
~B                書記官  王麗英
中      華      民      國    九十二    年     十一     月    二十六    日
附註：
民事訴訟法第四百六十六條之一（第一項、第二項）
對於第二審判決上訴，上訴人應委任律師為訴訟代理人。但上訴人或其法定代理人具
有律師資格者，不在此限。
上訴人之配偶、三親等內之血親、二親等內之姻親，或上訴人為法人、中央或地方機
關時，其所屬專任人員具有律師資格並經法院認為適當者，亦得為第三審訴訟代理人
。
                                                                        Ｈ


司法院資訊處製作；財團法人民間司法改革基金會備份。
